臺灣高等法院刑事判決　　　　　　　　99年度上易字第2389號
上　訴　人　臺灣臺北地方法院檢察署檢察官
被　　　告　簡宏平
選任辯護人　任鳴鉅律師
　　　　　　張振興律師
上列上訴人因被告詐欺案件，不服臺灣臺北地方法院98年度金重
易字第11號，中華民國99年9月13日第一審判決(追加起訴案號：
臺灣臺北地方法院檢察署98年度偵續字第214號)，提起上訴，本
院判決如下：
    主  文
上訴駁回。
    理  由
一、公訴意旨略以：被告簡宏平自民國87年8 月18日起至同年10
    月18日期間，經告訴人黃崇仁引介擔任址設臺北市○○區○
    ○路159巷1號之精英電腦股份有限公司(下稱精英公司)董事
    長。緣力捷電腦股份有限公司(為持有精英公司近20%股權之
    關係企業，現為力廣科技股份有限公司，下仍稱力捷公司)
    於87年9 月間因財務問題，急需資金週轉。該公司董事長黃
    崇仁(83年11月至87年8月17日間亦曾擔任精英公司董事長)
    因此欲向被告個人借款新臺幣(下同)2億6,000萬元俾轉貸力
    捷公司渡過難關。告訴人為求帳目清楚，乃於9 月下旬某日
    去電被告，約明請其逕將本案款項匯至告訴人設於中華商業
    銀行 (嗣為匯豐商業銀行股份有限公司合併，下仍稱中華商
    銀) 南京東路分行第252之8帳戶(下稱告訴人帳戶)內，再由
    黃崇仁將本案款項轉貸與力捷公司。詎被告因擔任精英公司
    董事長而獲悉精英公司對力捷公司負有10億5,000 餘萬元之
    貨款債務，帳目上有可趁之機，萌意圖為自己不法所有之犯
    意，向告訴人佯稱願意出借本案款項。告訴人陷於錯誤，指
    示力捷公司員工李秀珠與被告連繫借還款項細節。嗣李秀珠
    於87年9月下旬依被告指示，簽發票載發票日87年10月2日至
    同年月27日、發票人告訴人，付款人中華商銀南京東路分行
    (帳號000000000號)之支票計18張，面額總共2億元，資為清
    償本案款項之工具。被告為使告訴人誤信其依約借款，先於
    同年9 月28日至29日間，以精英公司負責人身分，代表精英
    公司向其親戚劉清郎、郭芳琪、郭簡惠美借款，該等人分別
    自世華聯合商業銀行(現為國泰世華商業銀行股份有限公司)
    世貿分行、中國信託商業銀行忠孝分行及彰化商業銀行 (下
    稱彰銀)信義分行，陸續匯款共1 億2,700萬元至精英公司設
    於彰銀臺北天母辦事處、帳號000000000000號帳戶 (下稱精
    英公司彰銀帳戶)及臺灣銀行(下稱臺銀)北投分行、帳號000
    000000000 號帳戶(下稱精英公司臺銀帳戶)內，另挪用精英
    公司現有資金1億3,300萬元，而湊足約定之本案款項數額。
    復於87年9 月28日及29日，指示不知情之精英公司財務經理
    劉月慈，填寫以「暫付款」為會計科目之支付憑單共4 張(
    金額共1 億8,000萬元)，企圖藉精英公司「暫付款」名目，
    透過精英公司彰銀帳戶，匯款1億8,000萬元至力捷公司設於
    臺銀科學園區分行000000000000號帳戶(下稱力捷公司帳戶)
    內，而故意不依約定將款項匯入告訴人帳戶內。告訴人因需
    款孔急，誤認為渠向被告所借本案款項之部分金額1億8,000
    萬元既然已進入力捷公司帳戶，仍屬被告履行承諾，且無庸
    再從告訴人帳戶轉匯至力捷公司帳戶，於是依約陸續讓被告
    兌現前述18張支票。之後，被告於87年10月初，接續前揭詐
    欺犯意，以電話與李秀珠連繫並經告訴人授權後，由被告指
    示李秀珠簽發票載發票日為87年10月13日、15日及19日、金
    額共計6,000萬元的支票共3張並交與被告。被告則利用前述
    手法挪用精英公司資金，而分別於同年10月8日、9日匯款2,
    000萬元及6,000萬元至力捷公司帳戶內。被告嗣陸續將前述
    金額總計2億6,000萬元的21張支票轉讓或兌現。後因被告於
    87年10月19日遭精英公司董事會解職，精英公司新任董事長
    蔣國明(原名楊國明)、告訴人派員於同年10月22日起進行查
    帳、對帳，始查明上情。因認被告涉有刑法第339條第1項詐
    欺取財罪嫌云云。
二、按犯罪事實應依證據認定之，無證據不得認定其犯罪事實，
    又不能證明被告犯罪者，即應諭知無罪之判決，刑事訴訟法
    第154條第2項、第301條第1項定有明文。是事實之認定，應
    憑證據，如未能發現相當證據，或證據不足以證明，自不能
    以推測或擬制之方法，為裁判基礎；苟積極證據不足為不利
    於被告事實之認定時，即應為有利於被告之認定；又認定犯
    罪事實所憑之證據，雖不以直接證據為限，間接證據亦包括
    在內，然而無論直接證據或間接證據，其為訴訟上之證明，
    須於通常一般之人均不致有所懷疑，而得確信其為真實之程
    度者，始得據為有罪之認定，倘其證明尚未達到此一程度，
    有合理之懷疑存在而無從使事實審法院得有罪之確信時，即
    應由法院為諭知被告無罪之判決。有最高法院40年台上字第
    86號、30年上字第 816號、76年台上字第4986號判例足資參
    照。次按，檢察官對於起訴之犯罪事實，應負提出證據及說
    服之實質舉證責任。倘其所提出之證據，不足為被告有罪之
    積極證明，或其指出證明之方法，無從說服法院以形成被告
    有罪之心證者，基於無罪推定之原則，自應為被告無罪判決
    之諭知(刑事訴訟法第161條第1項、刑事妥速審判法第6條、
    最高法院92年台上字第128號判例參照)。
三、公訴人認被告涉有詐欺取財之犯嫌，無非以下列理由資為論
    據：
  (一)被告自承李秀珠曾於87年 9月下旬將前述18張支票交付伊，
    復於同年10月初，再自李秀珠處取得前述 3張支票，前後共
    計21張、2億6,000萬元，嗣後告訴人亦兌現該等支票。
  (二)被告辯稱因其曾欲購進精英公司股票，但遭告訴人阻止，且
    保證精英公司股票會跌，將來可用低價購入。不料後來精英
    公司股價大漲，告訴人為賠償被告損失，才給付並兌現本案
    支票云云。惟被告對於賠償之計算基準，初係供稱：「約定
    內容，他 (告訴人)要用10元價格負責賣給我1萬5,000張到3
    萬張」、「而是他告訴精英股價很快 (假如我們精英公司無
    法還銀行錢，隨時會跌下來) 要跌到5、6元甚至崩盤會沒人
    要，所以等到那時候要多少有多少，他會負責，意思是指他
    會以『10元』面額賣給我」，但卻於其所提99年 3月18日補
    充答辯續狀中改稱「告訴人保證負責每股『15元』之價位賣
    給被告1萬5,000張」兩相比較，計算基礎每股達5元，若以1
    萬5,000張計算，兩者差距已高達7,500萬元。之後被告又於
    99年 7月22日審理期日為不同供述，就計算差額之基準日與
    基準金額前後多有矛盾之處。且被告為何要聽告訴人片面說
    法即停止購買精英公司股票，告訴人又豈會擔負被告投資行
    為期待利益之落空？被告所辯違反經驗法則。退步言之，若
    如被告所言，告訴人給付被告2億6,000萬元之目的是為了賠
    償被告未能買進精英公司股票「使被告持股達到10％以上」
    之損失屬實。則被告獲賠後自應儘速購進精英公司股票。但
    被告卻將該兌現之2億6,000萬元用在支付購買房地產及基金
    ，亦見被告所辯不實。
  (三)被告辯稱精英公司將2億6,000萬元匯至力捷公司之原因，係
    清償對力捷公司之貨款債務云云。然若被告所辯屬實，為何
    精英公司支付憑單所載會計科目係「暫付款」，而非原因為
    「清償貨款」之「應付款」或「應付帳款」科目。且提不出
    所謂清償10億 5,000萬元貨款債務之相關憑證、發票等證據
    。而精英公司於87年 9月28日、29日匯款與力捷公司的支付
    憑單，是被告於87年10月 6日事後簽核，且未經實際負責之
    主管審查後簽核，均與常情有違。
  (四)精英公司為擔保積欠力捷公司10億 5,000萬元的貨款債務，
    曾出具8張的保證票據與力捷公司。但精英公司匯款2億6,00
    0萬元與力捷公司後，竟沒有取回等值之保證票據。對此被
    告一下辯稱：「……我1億5,700萬第一張支票沒取回原因，
    是因為第 2張3億8,300多萬支票告訴人不要提示，因為他萬
    一提示，我發現他沒誠信，我就讓8億3,800萬支票跳票，他
    和我都會信用破產，因為告訴人與我都是擔保人」；嗣改稱
    ：「 (問：……所給付予力捷公司的2億6,000萬元，為何不
    能取回該第一紙保證票？) 在87年9月28、29日是給付1億8,
    000萬元，如果取回的話，勢必在10月4日我要籌足3億5,800
    萬元給力捷，當時客觀環境不允許」，以及：87年 9月28、
    29日及10月8日、9日，已清償之2億6,000萬元的貨款，精英
    公司與力捷公司先前就此部分雖已由財會部門就貨款金額、
    票載發票日為確認，其未檢附相關貨物購買憑證、隨同交付
    匯款資料予力捷公司，以取回精英公司等值之保證貨款支票
    ，係因第一張是精英向力捷公司購買「精英ｕｓａ」股款云
    云，所辯顯為杜撰。
四、訊據被告固坦承有收受告訴人所交付之21張支票，並兌現 2
    億 6,000萬元之事實，惟堅詞否認有何詐欺犯行，辯稱：告
    訴人為補償阻止伊購買精英公司股票之損失共3億3,000萬元
    ，始交付該面額計2億6,000萬元之支票，其餘部分，則置之
    不理；而伊先後匯款2億6,000萬元至力捷公司帳戶，係為了
    償還之前精英公司積欠力捷公司之貨款，並支援力捷公司之
    財務缺口，伊與告訴人間並無借貸關係等語。經查：
  (一)被告於87年9月28日、29日、10月8日及 9日，由精英公司帳
    戶分別匯款 5,000萬元、1億3,000萬元、2,000萬元及6,000
    萬元，共計2億6,000萬元至力捷公司帳戶；又於87年 9月間
    ，收受告訴人所簽發，付款人為中華商銀，票載日期為87年
    10月2日至同年月27日，面額共計2億元之支票18張；復於87
    年10月間，收受票載日期為87年10月13日、15日及19日，面
    額共計6,000萬元之支票3張，嗣上開21張支票均經兌現等事
    實，業據被告供承無誤，核與告訴人指證情節相符，並有票
    號AH0000000至AH0000000支票18張及票號AH0000000至AH000
    0000支票3 張之簽收單、彰銀支票存款交易明細表、精英公
    司支付憑單、彰銀匯款回條聯等在卷可憑 (詳臺灣臺北地方
    法院檢察署【下同】90年度偵字第4018號卷第12- 19頁、第
    183-188頁)，此部分事實，首堪認定。
  (二)告訴人證稱：被告趁力捷公司財務危機，伊身為力捷公司董
    事長，需款孔急之機會，佯稱借款2億6,000萬元，俾伊將該
    等資金挹注力捷公司，以解力捷公司財務危機，致伊陷於錯
    誤，交付系爭21紙支票予被告云云；證人即力捷公司會計李
    秀珠亦證稱：有聽告訴人說向被告借款2億6,000萬元，告訴
    人並要伊與被告聯絡借款細節云云。然此均為被告所否認，
    而一般借款行為，通常會明確約定如何交付款項、借款利息
    、還款期限、清償方式等條件，且記載於書面以昭信守，況
    本案款項數目達2億6,000萬元之鉅，被告與告訴人又皆是上
    市公司之董事長，係久歷商場之人，俱非無知、輕率之徒。
    然告訴人卻無法提出有借貸關係之明確證據，並推稱全交由
    力捷公司之會計李秀珠處理，已與常情相違。雖不排除被告
    故作大方，對告訴人佯稱雙方乃舊識，不需白紙黑字，免收
    利息云云，使告訴人更不疑有他、甚至心存感激而不知遭詐
    之可能。然依現有卷證資料，無從證明此一推測。且對於借
    款之數額為何是2億6,000萬元乙節，李秀珠證稱：「……簡
    宏平還問我們還要不要再借，我跟董事長(即告訴人，下同)
    討論過，董事長說2億6,000萬元就夠了……」 (詳同上偵卷
    第145頁)，核與告訴人證稱：「……2億6,000萬元是簡宏平
    提出來的，說他有能力借我這麼多，……」、「我當時是說
    你有能力借我多少，我就向你週轉多少，簡宏平就答應借我
    2億6,000萬元」云云不符(詳原審法院91年度易字第601號卷
    【被告另案，下稱另案卷】三第291頁)。而本案款項甚鉅，
    縱為短期借款，其利息亦非同小可，惟對於借款時有無約定
    利息，李秀珠證稱：「我沒有被授權談利息的事情，所以我
    沒有主動提，簡宏平也沒有跟我談利息……」云云 (詳另案
    卷五第87頁反面) ；告訴人則以「因為借貸的時間很短，簡
    宏平當時沒有跟我提到利息，我相信將來他會跟我提利息，
    後來大家對精英董事長的事情有爭執，就沒有再提利息的事
    」云云搪塞 (詳另案卷三第299頁)，顯有悖常情，告訴人所
    言係屬借貸乙節，尚難遽採。
  (三)精英公司於87年間積欠力捷公司10億餘元之貨款，並由被告
    交付力捷公司 8張支票為擔保乙節，業據被告、告訴人陳述
    一致，並有簽收單、力捷公司87年第 3季財務報表(節錄)在
    卷可參 (詳87年度偵字第8431號卷一第21-23頁)。故力捷公
    司如於87年 9、10月間出現財務缺口，亟需資金挹注，自可
    要求精英公司清償上開貨款債務。參以告訴人證稱：伊相信
    被告有能力可以調錢給精英公司以解除精英公司的財務危機
    ，故由被告接任董事長等語 (詳另案卷三第306頁)，告訴人
    引介被告於87年 8月間接任精英公司董事長，無非欲藉被告
    之力協助精英公司渡過財務危機；則被告斯時如有資金可供
    借貸予告訴人，自可先借貸予精英公司，再由精英公司還款
    予力捷公司，以清償精英公司債務，併解力捷公司之危，亦
    符合引介被告擔任精英公司董事長之原意。實無須由告訴人
    先大費周章向被告借款後，再輾轉將該等款項以自己名義借
    給力捷公司，另一方面卻又以自己資金陸續償還被告並支付
    利息之理。告訴人指稱：伊欲向被告個人借款，再以自己名
    義借貸予力捷公司云云，有違常情。又告訴人雖證稱：「(
    問：力捷缺錢你希望簡宏平個人借給你，你再借給力捷，為
    何不直接由簡宏平借給力捷就可以？) 力捷公司是上市公司
    ，如果由我借給力捷公司就是股東往來。所以這樣才是正確
    的作法」、「 (問：以前你借給力捷公司的錢，都是股東往
    來的科目？) 如果是我個人的錢借給公司的話，當然是股東
    往來，帳目上當然是股東往來，會計科目正確寫法是什麼我
    不知道」云云，似認為若由被告直接借款予力捷公司，將造
    成「力捷公司無從透過正常管道借款，只能向民間借款」之
    不良印象，故由具力捷公司股東身分之告訴人借款予力捷公
    司，以獲取較佳之社會觀感。然本案87年10月8日、9日精英
    公司匯至力捷公司款項，力捷公司在傳票上記載會計科目係
    「暫收款」，於摘要處分別揭示「黃崇仁」、「董事長 (按
    即告訴人) 暫借款」，繳款通知單「繳款內容」欄上也分別
    記載「暫收款(黃崇仁)」、「董事長(按即告訴人)暫借款」
    ，有該會計傳票、繳款通知單附卷可考(詳97年度偵字第843
    1號卷四第559-562頁) ，似乎表彰款項係股東往來。惟就現
    有卷證資料，該等款項嗣後也未轉到正確的「股東往來」會
    計科目，告訴人前述所稱，與現有卷證資料亦有出入。
  (四)告訴人開立予被告之支票，其中 8,000萬元票款，票載日期
    在87年10月2日起至同年月9日間，單就同年10月8、9日，兌
    現之金額即有 2,000萬元，此有告訴人所提支票影本在卷可
    考(詳偵續卷二第1-19頁)，及告訴人設於中華商銀之000000
    000000帳號帳戶存款對帳單可憑(詳同上卷第20頁)。惟本案
    系爭款項中，又有8,000萬元係在87年10月8日、9 日由精英
    公司匯至力捷公司帳戶，此有力捷帳戶存摺影本可佐 (詳97
    年度偵字第8431號卷二第274頁)。若該等款項係告訴人向被
    告借款應急之一部分，何以同一時間，告訴人一方面向被告
    調取 8,000萬元資金借給力捷公司，另一方面以自己款項還
    給被告 2,000萬元？此間資金進出情形，亦與一般資金融通
    之常情有違，益徵告訴人所述借款乙節，難以採信。
  (五)力捷公司收受87年 9月28、29日，10月8、9日之2億6,000萬
    元後，均係將之帳入「暫收款」科目，此有力捷公司會計傳
    票可憑(詳97年度偵字第5431號卷四第547、551、559、561
    頁) 。而「暫收款」此一科目，係相對於暫付款，屬負債類
    科目，亦為性質及金額尚不明確之過渡性科目。其常見用於
    有款項匯入公司帳戶時，財務人員因不知款項之來源及用途
    ，故暫入「暫收款」科目，待詢問業務部門或相關人員，確
    認款項之來源及用途後，再與適當科目沖銷。雖公司可以允
    許在款項來源未明之前，先以「暫收款」科目入帳，然此僅
    係便宜措施，公司之財會人實有義務儘速查明匯款原因與款
    項來源，若無法確認或有異常情事時，則逐層向主管陳報，
    殊無任其「來路不明」之理。本案力捷公司財會人員收受精
    英公司之匯款當下，縱不知該款項之來源及用途，而以「暫
    收款」入帳，然理應與匯款人或董事長即告訴人確認匯款性
    質並轉至適當科目方為正辦。經查，證人即時任力捷公司會
    計之王麗文證稱：「(問：提示鈞院91年度易字第601號卷四
    檢察官補充理由書(三)第130頁以下會計傳票4張，日期87年9
    月28日、87年9月29日、87年10月8日、87年10月9日力捷電
    腦股份有訊公司會計傳票，這4張傳票妳在『審核』欄上蓋
    章，這是不是妳所蓋的？)是。」、「(問：這四張傳票妳各
    別依據何附件或是憑證來審核這傳票？)87年10月8日依據財
    務部繳款進來，由會計根據他的傳票去切審核，因為財務有
    寫一個繳款通知單，經由主管簽名蓋章之後，我們會計切傳
    票，由我審核。87年10月9日也是依據繳款通知單，由財務
    各主管簽核後，會計開傳票審核。87年9月28日，這是財務
    拿銀行的對帳單，根據財務給的資料切傳票的。87年9月29
    日也是財務通知有款項入款，告知說有這筆款項進來，會計
    切傳票審核」、「(問：87年9月28日妳說有看到銀行的對帳
    單，是不是補充理由書後面所附的對帳單，但那是87年10月
    31日的對帳單？)3張臺灣銀行的匯款通知單，就是87年9月
    28日分別是1個1,000萬元、1個2,000萬、還有1個2,000萬，
    是由精英電腦股份有限公司匯款進來的款項。我看到的憑證
    應該這3張匯款通知單，我剛才說是對帳單是有誤的」、「(
    問：87年9月29日的會計傳票上妳審核的依據是不是跟9月28
    日的依據一樣？)依據也是銀行匯款通知單」(詳原審卷一第
    167、168頁)。證人即時任力捷公司財會人員之劉毓純證稱
    ：「(問：提示91年度易字第601號卷五，妳在93年12月17日
    作證筆錄第13頁，妳證述：妳確定這款項是有進入銀行帳戶
    ，因為妳有去對妳的銀行帳戶【按指力捷公司帳戶】，妳的
    意思是妳的銀行存摺會顯示這筆錢有進來？)是」、「(問：
    10月8、9日就臺灣銀行的匯入對帳單來看，應該是精英電腦
    股份有限公司匯進來的錢，而不是黃崇仁的錢，你在會計傳
    票為什麼仍然記載是黃崇仁的錢？)我們是根據公司繳款通
    知單進行入帳的動作，對於後面的對帳我們只是核對金額有
    無錯誤，而公司繳款通知單不是我寫的。公司繳款通知單寫
    黃崇仁，我們就跟著寫，其他的我們不管」、「(問：提示
    91年度易字第601號卷五93年12月17日筆錄的第13頁，筆錄
    記載『妳根據繳款通知單是否能確定這款項已經進入銀行帳
    戶，如何確定』妳回答『確定』，因為『妳會去對妳的銀行
    存摺』？)以我的立場我只能確認金額是不是有進來，是誰
    匯進，我們只能依據公司匯款單上面所寫的，去備註。我寫
    的時候只會核對金額，誰匯進這部分我不會特別去理會。理
    論上是會看到這筆錢是精英電腦股份有限公司匯進，不過時
    間已久，無法確定。而在製作傳票的時候是不是已經有去刷
    過本子核對金額我現在不記得了」(詳原審卷一第171、172
    頁)。證人即時任力捷公司財務人員之葉曉雲證稱：「(問：
    87年9月28日、29日這2張會計傳票妳依據什麼附件或是憑證
    蓋章？)銀行的匯入匯款通知單」、「(問：87年9月28日、
    29日會計傳票後面有卷附銀行匯款通知單，是不是就是這幾
    張？)是」、「(問：力捷電腦股份有限公司內部的制度是否
    要求出納或是會計遇到公司繳款通知單記載內容與憑證明顯
    不符要如何處理？)如果憑證不符，會計會退件。我們不會
    去審核憑證，如果很明顯不符我會去問主管，但是我沒有遇
    過。至於制度上設計會計要去審核」等語(詳原審卷一第175
    、176頁)。綜合上開證人所言，雖或因距離事發時間已逾10
    年之久，證人對於大部分細節不復記憶，然就上開證詞，已
    足確定力捷公司財會人員製作會計傳票，均係依據或核對繳
    款憑證後為之，復參諸前述之正常會計處理流程，力捷公司
    財會人員亦應進一步追查匯款之來源，並確認匯款目的而逐
    級陳報。而細繹卷附該4紙傳票，87年9月28日傳票，其上摘
    要顯示乃「精英」，所附憑證即臺灣銀行匯入匯款庫款移轉
    通知書或存根3紙，其「匯款機關或匯款人」欄，記載「精
    英電腦股份有限公司」(詳97年度偵字第8431號卷四第547-
    550頁)；87年9月29日傳票，其上摘要亦顯示「精英」，所
    附憑證即臺灣銀行匯入匯款庫款移轉通知書或存根7紙，其
    「匯款機關或匯款人」欄，分別記載「精英公司」、「精英
    電腦股份有限公司」、「精英電腦公司」(詳97年度偵字第
    8431號卷四第551-558頁)；87年10月8、9日2傳票，其上摘
    要固然分別記載「黃崇仁」、「董事長暫借款」，所附憑證
    即繳款通知單亦係記載「暫借款(黃崇仁)」、「董事長暫借
    款」(詳97年度偵字第8431號卷四第559-562頁)，但力捷公
    司帳戶之「臺灣銀行支票類存款戶對帳單」備註欄亦顯示「
    精英電腦股份有限公司」(詳97年度偵字第8431號四第563頁
    )。復參酌精英公司與力捷公司乃關係企業，有密切財務往
    來。依該等證人當時平素處理之事務經驗與一般財會人員正
    常業務執行程序，力捷公司財會人員必然熟知，或依正常程
    序求證後知悉本案2億6,000萬元係來自精英公司。而精英公
    司與力捷公司當時財務狀況均欠佳，此為告訴人所不諱言。
    如有此等大筆款項從關係企業內不明就裡匯入，財會人員當
    會逐級陳報，請告訴人決斷。如告訴人果真與被告約定，請
    被告以自己款項匯到告訴人戶頭，再由告訴人轉匯至力捷公
    司紓困。對此種異常狀況，告訴人豈會毫無疑心，也不向被
    告查證為何與約定匯款方式不符？此外，李秀珠曾證稱：「
    ……約定向簡宏平借2億6,000萬，是黃崇仁跟我講說簡宏平
    願意借他2億6,000萬，再由告訴人以個人名義借力捷，……
    告訴人同意我才打電話給簡先生，也把告訴人個人帳號給簡
    先生，……9月28日我們在等簡先生匯款，簡先生突然來電
    叫我們改成力捷帳號，我趕快告知董事長……」等語(詳90
    年度偵字第4018號卷第144-146頁)，告訴人亦不否認知悉此
    一變化。若此，李秀珠、告訴人應更會提高警覺，並在力捷
    公司財會人員依前述流程回報時詳加確認。告訴人推稱：「
    既然當事人(被告)從我這邊拿到相對的支票，我當然期望他
    (被告)把錢匯到我的戶頭，我有透過會計通知新竹的承辦人
    員，有這樣的錢匯入，但沒有跟他(力捷公司承辦人員)說從
    哪裡匯進來，因為是我個人向他(被告)借調的錢，他會從什
    麼地方匯進來力捷，我無從知道。從精英的戶頭匯到力捷這
    件事情，是簡宏平離開精英公司董事長的職務，後來查帳我
    才知道有這麼一回事，也就是有2億6,000萬匯進來，這件事
    我知道，但是從精英匯進來當時我不知道」云云(詳另案卷
    四第6頁)，尚不足採。告訴人知悉前情竟不即時處理，其反
    應顯與常情有違。
  (六)被告雖一度任精英公司董事長，然已於87年10月19日為精英
    公司董事會解職，且遭精英公司提出告訴，此經告訴人指訴
    在卷，並有本院被告前案紀錄表可參。雖告訴人與被告對於
    告訴人最遲何時即查知所謂遭詐及到底有無所謂「告訴人、
    蔣國明派李秀珠、黃厚銘對帳」等節有所爭執。但無論如何
    ，既然告訴人不諱言最遲87年11月間已知「遭詐欺」，以渠
    被害人之身分、2億6,000萬元之鉅款，告訴人、力捷公司、
    精英公司當時財務困難之處境，何不立即提出訴訟，以回復
    精英公司與渠之損失，且昭告該公司股東等投資大眾？此殊
    非告訴人所稱：「在87年10月11月間發現有資金缺口，這筆
    錢應該是由精英公司來負擔或是力捷公司來負擔，還是我來
    負擔，當時沒有結論，我們當時有幾個考量，我如果今天跟
    精英公司要回2億6,000萬元的話，就會有疑問，就會產生我
    對力捷公司是否有掏空或背信的問題，精英公司的部分蔣國
    明我跟他講很多次，蔣國明說他已經抵掉了，他不告，對他
    來說2億6,000萬元沒有問題，這留下一個問題，承擔的人是
    我，如果當時又產生我跟力捷公司要2億6,000萬元，我又會
    被告，我可能承受其害，當時我把簡宏平換下來他氣的要死
    ，他有可能來告我，所以我來承擔，最後結論之後，我才跟
    小姐講，等一兩年之後，我們平定之後，我才告他。我之前
    並沒有書面催告」(詳原審卷一第232頁)云云一語可帶過。
  (七)被告始終未掩飾系爭2億6,000萬元係由精英公司匯至力捷公
    司帳戶，已難認被告有施用詐術之可言，且以檢察官所訴被
    告犯行態樣而言，被告至少要面臨下列非其所能掌控的障礙
    ：(1)告訴人借款時，要求書寫借據。(2)被告挪用精英公司款
    項時，精英公司財會等內控人員查覺有異或留下證據，甚至
    向曾任精英公司董事長之告訴人通報，或向檢調舉發。(3)被
    告通知要將款項直接匯入力捷公司帳戶而非依約匯到告訴人
    帳戶時，告訴人或李秀珠堅持反對。(4)力捷公司接到系爭款
    項時，該公司財會人員按流程追查來源，確認款項性質與用
    途，復逐層陳報，使告訴人得知。(5)告訴人察覺有異，止付
    部分本案支票等。若被告真有檢察官所指之詐欺犯行，依社
    會客觀經驗法則，殊難想像被告能在無內神通外鬼，或告訴
    人之默認、許可下，一一過關斬將，遂行得逞。故對被告是
    否真有檢察官所指犯行，仍有合理懷疑存在，在無其他堅強
    理由與證據之情形下，尚難遽推認被告犯罪。
  (八)綜上各節，縱被告辯稱係告訴人為賠償阻止其購買精英公司
    股票，遭致股價差額損失，始交付上開21張支票等語，有違
    常情，及所辯精英公司對於匯出系爭款項時，所製作傳票記
    載「暫付款」之理由，與正當會計準則相違，而不可採信，
    然被告否認犯罪事實所持之辯解，縱屬不能成立，仍非有積
    極證據足以證明其犯罪行為，不能遽為有罪之認定(最高法
    院30年上字第1831號判例參照) 。本案告訴人所為指訴，有
    諸多瑕疵可指，且因被告、告訴人或有隱瞞部分事實，致無
    從確認被告匯款2億6,000萬元至精英公帳戶，及自告訴人處
    取得21張同額支票之真正原因，惟檢察官所舉之證據與所指
    出之證明方法尚未足使本院確信被告犯罪。此外，本院復查
    無其他積極之證據足認被告有詐欺犯行，既不能證明被告犯
    罪，揆諸首揭法條及判例意旨，自應為被告無罪判決之諭知
    。
五、原審本同上之見解，以不能證明被告有檢察官所指之詐欺罪
    ，而為被告無罪之諭知，其認事用法，俱無違誤。檢察官上
    訴意旨略以：(一)原審未斟酌劉毓純、李秀珠之證詞及告訴人
    資金狀況亦非寬鬆，率爾論定「如力捷公司陷於財務危機…
    …最快速之方式，自屬由力捷公司透過正常途徑向外界借款
    」、「可以告訴人本身擁有之款項貸與力捷公司」等情，其
    認事顯有違誤。(二)被告係經告訴人引介擔任精英公司董事長
    ，而力捷公司於87年 9月間因財務問題，急需資金週轉，告
    訴人乃因此向被告個人借款2億6,000萬元俾轉貸力捷公司渡
    過難關及本案系爭21張支票的原因關係是被告佯稱出借款項
    的借貸關係等情，業經證人李秀珠、告訴人證述綦詳，應非
    虛妄。若非，則告訴人何以開立總金額為2億6,000萬元之支
    票21張交付被告？精英公司何以如此巧合地在被告取得前述
    21支票之日起陸續匯出金額同為2億6,000萬元之金額至力捷
    公司帳戶？被告又何須要求精英公司財務人員劉月慈反於正
    常出款流程及傳票記載之方式，將款項匯至力捷公司帳戶？
    (三)被告透過親友借貸及精英公司款項之借予告訴人後，除取
    得告訴人開立之21張支票票款，嗣後並能自精英公司處回收
    親友出借之款項，並參酌被告擔任精英公司董事長一職仍係
    得於告訴人之襄助等情觀之，針對被告本案犯罪手法之細膩
    ，實難苛責告訴人向被告借款周轉力捷公司營運資金時，能
    預見被告有將為上揭詐欺犯行之事實。至於借款之還款期限
    和清償方式，亦因被告指示之開票方式而明確，亦非如原審
    所認定無明確約定；縱認借貸當時未明確約定借款利息，但
    因執票人行使追索權時，依法得請求年利率6%之法定利息，
    此與當年度臺灣銀行新台幣未滿3個月之牌告定存利率為6.2
    75% 差異甚微，衡情於被告亦無不利。再者，告訴人身為上
    市之力捷公司、力晶半導體公司董事長，若被告一旦提示支
    票而告訴人不兌現，則影響公司信譽甚鉅，甚至會導致銀行
    緊縮銀根，豈非更得不償失。(四)告訴人察覺有異後，確實曾
    請李秀珠代為詢問銀行可否止付本案支票，但因銀行回覆不
    能止付而作罷之事實，業經李秀珠於審理證述明確。參以當
    時告訴人及精英公司、力捷公司之信用狀況，倘告訴人真能
    止付支票，亦將會對告訴人信用產生重大不利影響，此不利
    影響將會漫延至由告訴人擔任保證人之諸多精英公司及力捷
    公司之債務，告訴人焉能為此飲鴆止渴之行為？(五)系爭支票
    均係依被告指示之方式及兌現時間所開具，而告訴人個人向
    被告借款所要求匯入帳戶之時間點，係依力捷公司之資金需
    求時期而訂。告訴人於 9月28日交付擔保支票時，對於自己
    能否在力捷公司需求資金之時提供所需，實無把握，故方轉
    向被告尋求資金奧援。日後被告答應於10月8日、9日借款告
    訴人8,000萬元，亦是9月底即商妥之事，與嗣後告訴人能再
    籌資 2,000萬元以兌現被告所持支票，尚難援引推論為，告
    訴人既有能力得款 2,000萬元，何以不直接借予力捷公司，
    反向被告借貸。若告訴人將 2,000萬元直接借予力捷公司，
    當時力捷公司亦仍短少資金 6,000萬元，告訴人仍是要向被
    告尋求資金挹注，反觀當時被告豈有可能答應返還已收受到
    期日為10月8、9日之2 張2,000萬元支票，進而只匯6,000萬
    元予力捷公司，讓告訴人將 2,000萬元直接借予力捷公司；
    若然，則被告欲以精英公司之款項偽為個人借款予告訴人，
    再從告訴人手中訛詐其支票之詐術，豈非無法實現。是被告
    所辯，顯屬無稽。(六)力捷公司過去如因特殊情況必須循金融
    機構以外途徑取得資金時，即曾向告訴人短期調取，且不曾
    向告訴人以外的個人調借之事實，業據李秀珠證述明確，參
    以本案力捷公司87年9月28日、29日、10月8日、9 日會計傳
    票所記載「暫收款」科目，與上開 5筆借款之記載方式並無
    歧異等情，是力捷公司將告訴人所貸與款項帳入「暫收款」
    之記帳方式，既難謂非屬常例云云。惟查：告訴人指訴有諸
    多悖異常情之處，並與證人李秀珠所述齟齬，已如上述；且
    李秀珠係力捷公司之員工，所言不免偏頗，尚難遽採為不利
    被告之認定。且按，刑事訴訟法第161條第1項規定：檢察官
    就被告犯罪事實，應負舉證責任，並指出證明之方法。對於
    其所訴之被告犯罪事實，應負提出證據及說服之實質舉證責
    任，倘所提出之證據，不足為被告有罪之積極證明，或其闡
    明之證明方法，無從說服法官以形成被告有罪之心證，基於
    無罪推定之原則，自應為被告無罪判決之諭知。而證據之取
    捨與證據之證明力如何，均屬事實審法院得自由裁量、判斷
    之職權，茍其此項裁量、判斷，並不悖乎通常一般人日常生
    活經驗之定則或論理法則，又於判決內論敘其何以作此判斷
    之心證理由者，即不得任意指摘其為違法。茲原判決已詳敘
    就卷內證據調查之結果，而為綜合判斷、取捨，認不足證明
    被告確有檢察官所指訴之犯行，其得心證的理由已說明甚詳
    ，且所為論斷從形式上觀察，亦難認有違背經驗法則、論理
    法則，或有其他違背法令之情形，自不容任意指為違法。檢
    察官提起上訴，仍以告訴人有瑕疵之說詞再事爭執，復未提
    出其他積極事證證明被告確有詐欺之情形，其砌詞漫指原判
    決不當，尚無可取，上訴為無理由，應予駁回。
據上論斷，應依刑事訴訟法第368條，判決如主文。
本案經檢察官陳傳宗到庭執行職務
中    華    民    國   100    年    10    月    27    日
                  刑事第二庭    審判長法  官  洪光燦
                                      法  官  宋明蒼
                                      法  官  宋松璟
以上正本證明與原本無異。
不得上訴。
                                      書記官  洪宛渝
中    華    民    國   100    年    10    月    27    日